臺灣高等法院民事判決
111年度重上字第354號
上  訴  人  太平洋建設股份有限公司

法定代理人  柳逸義
訴訟代理人  彭正元律師
            郭俊廷律師  
上  一  人
複  代理人  溫宏毅律師                   
被  上訴人  萬里產業股份有限公司

法定代理人  廖惠瑛
被  上訴人  謙億投資股份有限公司


法定代理人  廖惠瑛
被  上訴人  永威投資股份有限公司

法定代理人  廖書諒
共      同
訴訟代理人  許博凱律師
            楊昀芯律師
上列當事人間請求給付管理費等事件，上訴人對於中華民國111
年2月25日臺灣臺北地方法院第一審判決（110年度重訴字第444
號）提起上訴，本院於111年9月21日言詞辯論終結，判決如下：
    主  文
上訴駁回。
第二審訴訟費用由上訴人負擔。
    事實及理由
壹、程序方面：
    本件被上訴人永威投資股份有限公司（下稱永威公司）之法
    定代理人於本院第二審程序中變更為廖書諒，有民事承受訴
    訟暨陳報變更送達地址狀為憑，並據廖書諒聲明承受訴訟（
    見本院卷第191至193頁），核無不合，先予敘明。
貳、實體方面：
一、上訴人主張：訴外人太福育樂股份有限公司（下稱太福公司
    ）於民國85年6月27日與伊簽訂「○○○○○○○○○（下稱○○○）（D
    區）房地預定買賣契約書」（下稱系爭買賣契約），向伊購
    買坐落新北市○○區○○段00號地號土地及其上同段000建號即
    門牌號碼新北市○○區○○路00號14至18樓建物（下稱系爭建物
    ，並與前開土地合稱系爭房地），並簽訂「○○○（D區）旅館
    管理委託書」(下稱系爭管理委託契約），約定由伊負責該
    公司承購之旅館（即系爭建物）及共同使用部分（即新北市
    ○○區○○段000○000○號建物，下各以000、000建號建物稱之）
    之管理事項，其管理費依據○○○經費收支管理辦法（下稱管
    理辦法）規定收取，並另出具委託管理切結書（下稱系爭切
    結書）。嗣被上訴人萬里產業股份有限公司（下稱萬里公司
    ）於98年3月1日自太福公司受讓系爭房地所有權後，竟自10
    2年5月起拒絕繳納管理費，並於103年12月18日將系爭建物
    分割為新北市○○區○○段000○000○000○000○000○○號（依序為○
    ○○14至18樓，下各以000、000、000、000、000建號建物稱
    之)，另於105年3月7日將000、000建號建物依序移轉登記予
    被上訴人謙億投資股份有限公司（下稱謙億公司）、永威公
    司。依○○○休閒渡假大樓住戶自律公約（下稱系爭自律公約
    ）第15條及管理辦法第4條規定，管理費按每戶坪數，以每
    坪每月新臺幣（下同）97元計算，萬里公司、謙億公司、永
    威公司自105年3月7日起至107年1月2日止，依序積欠管理費
    639萬5,027元、174萬8,059元、174萬8,059元未償（計算式
    見附表），經伊催告給付未獲置理等情。先位依系爭管理委
    託契約第1條、系爭自律公約第15條，備位依公寓大廈管理
    條例（下稱管理條例）第21條規定或類推適用，請求被上訴
    人各給付上開管理費，並均加計自107年1月3日起算之法定
    遲延利息（原審為上訴人敗訴之判決。上訴人聲明不服，提
    起上訴）。上訴聲明：㈠原判決廢棄。㈡萬里公司應給付上訴
    人639萬5,027元、謙億公司應給付上訴人174萬8,059元、永
    威公司應給付上訴人174萬8,059元，及均自107年1月3日起
    至清償日止，按週年利率5%計算之利息。㈢願供擔保請准宣
    告假執行。
二、被上訴人則以：○○○原始規劃地上1至13樓為新北市○○區○○段
    000○號即門牌號碼新北市○○區○○路00號建物（下稱000建號
    建物）、地上14至18樓為系爭建物，僅有2建號，無從依管
    理條例第31條規定為區分所有權人會議之決議，始由系爭建
    物、000建號建物區分所有權人各與上訴人簽立管理委託契
    約，係各自獨立存在之委任契約，無從適用團體法之法理，
    是系爭管理委託契約、系爭切結書性質均非分管契約，非不
    得單獨任意終止，其效力並及於000、000建號建物。萬里公
    司已於上訴人請求給付系爭建物103年至105年管理費訴訟（
    案列原法院103年度訴字第2463號、本院104年度重上字第89
    4號及最高法院107年度台上字第812號，下合稱前案訴訟）
    中之103年7月16日具狀向上訴人終止系爭管理委託契約，該
    書狀於同年月28日經上訴人收受，已生終止系爭管理委託契
    約之效力；系爭管理委託契約既經萬里公司依法終止，自萬
    里公司繼受000、000建號建物所有權之謙億公司、永威公司
    ，與上訴人自亦無系爭管理委託契約存在。再系爭自律公約
    並非規約，於系爭管理委託契約終止後亦失所附麗，是上訴
    人不得據以請求伊等給付管理費。另○○○於81年取得建築執
    照、83年開始銷售，斯時管理條例尚未實施，上訴人即非○○
    ○之法定管理負責人，無從適用或類推適用管理條例第21條
    規定請求伊等給付管理費等語，資為抗辯。並答辯聲明：上
    訴駁回。
三、本院之判斷：
  ㈠太福公司於85年6月27日與上訴人簽訂系爭買賣契約，向上訴
    人購買系爭房地，並簽訂系爭管理委託契約，約定由上訴人
    負責該公司承購之旅館及共同使用部分（即000、000建號建
    物）之管理事項，其管理費依據管理辦法規定收取，並另出
    具系爭切結書；萬里公司於98年3月1日自太福公司受讓系爭
    房地所有權後，自98年3月起至102年4月止均有按月繳足管
    理費45萬2,250元，惟自102年5月起拒絕繳納管理費，並於1
    03年12月18日將系爭建物分割為000、000、000、000、000
    建號建物，另於105年3月7日將000、000建號建物依序移轉
    登記予謙億公司、永威公司等情，業為兩造所不爭執（見原
    法院110年度北司補字第586號卷第11、13頁、原審卷第188
    頁），並有系爭買賣契約、000建號建物異動索引、營業讓
    與契約書、系爭管理委託契約、系爭切結書、管理辦法、繳
    款紀錄表、000、000、000、000、000、000、000建號建物
    登記第二類謄本可稽（見原法院110年度北司補字第586號卷
    第29至69、77、81至85、89至99頁、本院卷第297至305頁）
    ，上開事實自先堪認定。
  ㈡按稱委任者，謂當事人約定，一方委託他方處理事務，他方
    允為處理之契約；當事人之任何一方，得隨時終止委任契約
    ，民法第528條、第549條第1項分別明定。而委任契約，係
    以當事人之信賴關係為基礎所成立之契約，故不論有無報酬
    ，因何理由，依民法第549條第1項規定，均得隨時予以終止
    。縱使當事人間有不得終止之特約，如其信賴關係已動搖，
    倘使委任人仍受限於特約，強令其繼續委任，實與成立委任
    契約之基本宗旨有違，故不得以特約排除民法第549條第1項
    規定之適用（最高法院110年度台上字第349號判決可參）。
    觀系爭管理委託契約第1條明訂：「為求管理統一維護○○○（
    D區）旅館之特性，甲方（即太福公司，嗣為萬里公司繼受
    ）特立本委託書委託太平洋建設股份有限公司為管理人（以
    下簡稱受託人），負責管理甲方承購之旅館（即系爭建物）
    及共同使用部份（含持分車位，此即000、000建號建物）之
    管理事項（含管理費用之收取及本委託書之各條約定）。受
    託人（乙方）為管理之必要得指定委託大樓管理顧問公司統
    籌辦理管理事宜，甲方絕無異議。」（見原法院110年度北
    司補字第586號卷第65頁），足認該契約性質上屬委任契約
    。參以上訴人既因管理費爭議而對萬里公司提起另案訴訟，
    訴訟期間雙方各執一詞，可見其等信賴關係已然動搖，依上
    說明，萬里公司自得依民法第549條第1項規定，任意終止系
    爭管理委託契約，不受該契約第2條所訂：「本項委託係經
    雙方同意，非經雙方同意不得終止，否則應就所生損害負一
    切賠償責任。」約款之限制。再觀萬里公司於前案訴訟中之
    103年7月16日提出書狀，記載：「萬里產業公司亦得隨時終
    止雙方之系爭委任契約，……萬里產業公司自102、5、1起已
    停付管理費，……應可認為係：被告萬里產業公司有不願付費
    委任之情形……太平洋建設公司……不會因該終止委任契約而受
    有損害」等語（見原審卷第214頁），上訴人於該案103年7
    月29日準備程序中表明已收受該書狀繕本（見原法院103年
    度訴字第2463號卷一第205頁背面）；佐以萬里公司於104年
    10月3日寄予上訴人之存證信函中亦載明：「本公司已清楚
    表示，終止與太平洋建設股份有限公司管理委任之關係。……
    」，該函並於104年10月3日送達上訴人，有該存證信函及中
    華郵政掛號郵件收件回執可憑（見原審卷第65至69頁），堪
    認萬里公司已於103年7月16日向上訴人為終止系爭管理委託
    契約之意思表示，並於同年月29日前即達到上訴人。
  ㈢又觀萬里公司雖與上訴人締有系爭管理委託契約，委任上訴
    人管理系爭建物及與000建號建物區分所有權人共有之000、
    000建號建物，惟系爭建物之所有權人僅萬里公司，就該部
    分本無與○○○其他共有人協議分管之可言；另就000、000建
    號建物而言，系爭管理委託契約、000建號建物全體區分所
    有權人與上訴人所簽署之管理委託書，形式上為各別獨立存
    在於兩造間、上訴人與000建號建物區分所有權人間供其等
    各自遂行對000、000建號建物管理權能之委任契約，並非欲
    透過上訴人媒介，就該共用部分互為意思表示以訂立由特定
    共有人就共有物特定部分為管理使用之分管契約，兩者效力
    自屬各別而互不影響；上訴人主張系爭管理委託契約具分管
    契約性質，萬里公司未經○○○全體區分所有權人同意，不得
    單獨終止云云，尚無可採。從而，系爭管理委託契約自因萬
    里公司於103年7月29日前終止契約而向後失其效力，亦無由
    其後自萬里公司受讓000、000建號建物所有權之謙億公司、
    永威公司繼受之理。再觀系爭自律公約係上訴人為進行其按
    系爭管理委託契約所受託之管理事項而自行制定者，系爭管
    理委託契約既經萬里公司終止，基於該契約所制定之系爭自
    律公約自亦無從拘束被上訴人。是上訴人先位依系爭管理委
    託契約第1條、系爭自律公約第15條，請求被上訴人給付管
    理費，自無理由，不應准許。
  ㈣末按區分所有權人或住戶積欠應繳納之公共基金或應分擔或
    其他應負擔之費用已逾2期或達相當金額，經定相當期間催
    告仍不給付者，管理負責人或管理委員會得訴請法院命其給
    付應繳之金額及遲延利息。所謂管理負責人，指未成立管理
    委員會，由區分所有權人推選住戶1人或依第28條第3項、第
    29條第6項規定為負責管理公寓大廈事務者而言，管理條例
    第21條、第3條第10款分別定有明文。又依管理條例第55條
    第1項規定，84年6月28日該條例公布施行前已取得建造執照
    之公寓大廈，其區分所有權人應依第25條第4項規定，互推1
    人為召集人，並召開第1次區分所有權人會議，成立管理委
    員會或推選管理負責人，並向直轄市、縣（市）主管機關報
    備，是84年6月28日大廈管理條例公布前已取得建造執照之
    公寓大廈，並無同條例第28條第3項所定「起造人於召集區
    分所有權人召開區分所有權人會議成立管理委員會或推選管
    理負責人前，為公寓大廈之管理負責人」之適用。查○○○係
    以上訴人為起造人，其建造執照核准日期為81年1月23日，
    有使用執照存根影本可憑（見原法院110年度北司補字第586
    號卷第115頁），堪認○○○為管理條例施行前已取得建造執照
    之公寓大廈，應由區分所有權人依第25條第4項規定互推1人
    為召集人，並召開第1次區分所有權人會議，成立管理委員
    會或推選管理負責人，不得逕由起造人為管理負責人。又觀
    管理條例第28條第3項立法理由明載：「為解決管理委員會
    成立前或管理負責人推選前管理維護工作無人負責之情形，
    故參酌內政部『預售屋買賣定型化契約應記載或不得記之事
    項』第十三條第五款之規定，增訂第三項之規定。」，惟系
    爭切結書已記載買受人「同意不成立住戶管理委員會」（見
    原法院110年度北司補字第586號卷第69頁），顯見上訴人自
    始即無使○○○成立管理委員會之意，而欲自行受託進行管理
    服務，此與管理條例第28條第3項係為避免公寓大廈管理維
    護工作在管理委員會成立前或管理負責人推選前無人負責之
    規範意旨有別，自亦無從類推適用該規定。從而，上訴人固
    為○○○之起造人，惟非管理條例第28條第3項所定之法定管理
    負責人，亦未經○○○區分所有權人推選為管理負責人，上訴
    人備位主張依管理條例第21條規定或類推適用，請求被上訴
    人給付系爭委託管理契約終止後之管理費，自屬無據。
四、綜上所述，上訴人先位依系爭管理委託契約第1條、系爭自
    律公約第15條，備位依管理條例第21條規定或類推適用，請
    求萬里公司、謙億公司、永威公司依序給付上訴人639萬5,0
    27元、174萬8,059元、174萬8,059元，及均自107年1月3日
    起至清償日止，按週年利率5%計算之利息，不應准許。原審
    就此部分為上訴人敗訴之判決，所持理由雖與本院略有不同
    ，但結論並無二致，仍應予以維持。上訴意旨指摘原判決不
    當，求予廢棄改判，為無理由，應駁回其上訴。
五、本件事證已臻明確，兩造其餘之攻擊或防禦方法及提出之證
    據，經本院斟酌後，認為均不足以影響本判決之結果，爰不
    逐一論列，附此敘明。 
六、據上論結，本件上訴為無理由，依民事訴訟法第449條第2項
    、第78條，判決如主文。　
中　　華　　民　　國　　111 　年　　10　　月　　19  　日
                  民事第二十三庭
                        審判長法  官  張松鈞
         　　　 　　　　　　　法  官　楊舒嵐
        　　　　　　　　　　　法  官　許勻睿

附表（上訴人向被上訴人請求之金額）
被上訴人 上訴人對被上訴人請求金額(新臺幣) 請求期間(民國) 計算式 萬里公司 639萬5,027元 105年3月7日至107年1月2日 29萬2,398元/月    即29萬2,398元×21月＋29萬2,398元÷31天×27天≒639萬5,027元 謙億公司 174萬8,059元 105年3月7日至107年1月2日 7萬9,926元/月    即7萬7萬9,926元×21月＋7萬9,926元÷31天×27天≒174萬8,059元 永威公司 174萬8,059元 105年3月7日至107年1月2日 7萬9,926元/月    即7萬7萬9,926元×21月＋7萬9,926元÷31天×27天≒174萬8,059元 
正本係照原本作成。
如不服本判決，應於收受送達後20日內向本院提出上訴書狀，其
未表明上訴理由者，應於提出上訴後20日內向本院補提理由書狀
（均須按他造當事人之人數附繕本）上訴時應提出委任律師或具
有律師資格之人之委任狀；委任有律師資格者，另應附具律師資
格證書及釋明委任人與受任人有民事訴訟法第466條之1第1項但
書或第2項所定關係之釋明文書影本。如委任律師提起上訴者，
應一併繳納上訴審裁判費。
中　　華　　民　　國　　111 　年　　10　　月　　20　　日

　　　　　　　　　　　　　    書記官  秦湘羽